臺灣新竹地方法院刑事判決　　　　　　100年度審訴字第542號
公　訴　人　臺灣新竹地方法院檢察署檢察官
被　　　告　莊萬燈
上列被告因偽造文書等案件，經檢察官提起公訴（100 年度偵字
第4290號），本院合議庭裁定適用簡式審判程序，判決如下：
    主  文
莊萬燈犯行使偽造公文書罪，處有期徒刑壹年。元海興業有限公
司之「96年度營利事業所得稅結算申報書」及「資產負債表」上
偽造之「財政部臺灣省北區國稅局新莊稽徵所營利事業所得稅收
件章」印文貳枚，均沒收之。又犯行使變造公文書罪，處有期徒
刑壹年。應執行有期徒刑壹年陸月。元海興業有限公司之「96年
度營利事業所得稅結算申報書」及「資產負債表」上偽造之「財
政部臺灣省北區國稅局新莊稽徵所營利事業所得稅收件章」印文
貳枚，均沒收之。
    事實及理由
壹、構成犯罪事實：
一、莊萬燈係元海興業有限公司（下稱元海公司）、大陽事務用
    品股份有限公司（下稱大陽公司）實際負責出面處理報稅及
    向銀行貸款業務之人，其明知元海公司、大陽公司當時營運
    不善、並無資力向銀行貸款，竟分別為下列行為：
（一）莊萬燈基於偽造公文書、行使偽造公文書、盜用印章及詐
      欺取財之犯意，於民國97年7 月間，在不詳地點製作營業
      收入總額等欄位不實之元海公司96年度營利事業所得稅結
      算申報書及流動資產等欄位不實之96年12月31日資產負債
      表、並以不詳方式，將偽造「財政部臺灣省北區國稅局新
      莊稽徵所（下稱新莊稽徵所）營利事業所得稅收件章」之
      印文，印製在上開元海公司96年度營利事業所得稅結算申
      報書及96年12月31日資產負債表上，而偽造元海公司已向
      新莊稽徵所申報營利事業所得稅之公文書，再將已向稅捐
      機關申報且印有「財政部北區國稅局營業稅網路申報收件
      章」之元海公司96年2 月、4 月、6 月、8 月、10月、12
      月營業人銷售額與稅額申報書上，變造銷售額等欄位之資
      料，以製造元海公司交易活絡、業績良好、營運正常之假
      象，嗣後連同前揭96年度營利事業所得稅結算申報書，在
      上開文書上盜蓋元海公司印文、及董事長游雅雯印文，於
      97年12月某日持向第一銀行東門分行而行使，藉以申辦詐
      取貸款，致第一銀行東門分行人員陷於錯誤因此誤認元海
      公司有還款能力，而予核准貸款新臺幣（下同）1,500 萬
      元，足以生損害於稅捐稽徵機關對稅捐申報管理之正確性
      、元海公司、游雅雯及第一銀行。
（二）詎莊萬燈另基於變造公文書、行使變造公文書、盜用印章
      及詐欺取財之犯意，於97年11月間，將已向稅捐機關申報
      且印有「財政部臺灣省北區國稅局中和稽徵所（下稱中和
      稽徵所）營利事業所得稅電子申報收件章」之大陽公司96
      年度營利事業所得稅結算申報書，及印有「財政部北區國
      稅局營業稅網路申報收件章」之大陽公司96年4 月、6 月
      、8 月、10月營業人銷售額與稅額申報書，變造上開營利
      事業所得稅結算申報書上營業收入總額等欄位資料，及變
      造上開營業人銷售額與稅額申報書上銷售額等欄位之資料
      ，並在上開文書上盜蓋大陽公司印文、及董事長吳明霞之
      印文，以製造大陽公司交易活絡、業績良好、營運正常之
      假象，嗣後於97年12月某日持向第一銀行東門分行而行使
      ，藉以申辦詐取貸款，致第一銀行東門分行人員陷於錯誤
      因此誤認大陽公司有還款能力，而予核撥貸款1,500 萬元
      ，足以生損害於稅捐稽徵機關對稅捐申報管理之正確性、
      大陽公司、吳明霞及第一銀行。嗣因元海公司、大陽公司
      還款異常，經第一銀行分別向連帶保證人莊萬龍、吳明霞
      、莊萬章催討還款，始查悉上情。
二、案經元海公司向第一銀行借款時之連帶保證人莊萬章及大陽
    公司向第一銀行借款時之連帶保證人吳明霞、莊萬龍訴由臺
    灣新竹地方法院檢察署檢察官偵查起訴。
貳、程序方面：
    本件被告莊萬燈所犯行使偽造公文書罪、行使變造公文書罪
    、盜用印章罪、詐欺取財罪等罪，均非死刑、無期徒刑、最
    輕本刑為3 年以上有期徒刑之罪，或高等法院管轄第一審之
    案件，被告於本院準備程序進行中，就被訴事實為有罪之陳
    述，經本院合議庭認合於刑事訴訟法第273 條之1 第1 項之
    規定，裁定適用簡式審判程序，合先敘明。
、認定犯罪事實所根據的證據及理由：
一、被告莊萬燈迭於檢察事務官詢問時、本院準備程序及簡式審
    判程序訊問時之均自白不諱（見99年度他字第1878號卷【下
    稱他1878卷】第106 至108 、176 至180 頁，本院卷第12至
    18 、31 至34頁）。
二、證人即告訴人莊萬章、莊萬龍及吳明霞明於檢察事務官詢問
    時之證述（見1878卷第104至108、176 至180、189至194 頁
    ）。
三、被告偽造之元海公司96年度營利事業所得稅結算申報書、資
    產負債表及變造之96年2 月、4 月、6 月、8 月、10月、12
    月營業人銷售額與稅額申報書、新莊稽徵所100 年7 月4 日
    北區國稅新莊一字第1001017339號函及其附件、第一銀行借
    據4 紙（見1878卷第196 至203 頁、100 年度偵字第4290號
    卷【下稱4290卷】第31至43、75至78頁）。
四、被告變造之大陽公司96年度營利事業所得稅結算申報書及96
    年4 月、6 月、8 月、10月營業人銷售額與稅額申報書、中
    和稽徵所100 年7 月8 日北區國稅中和一字第1001018783號
    函及其附件、第一銀行借款申請書及借據2 紙（見1878卷第
    204 至211 頁、4290卷第60至74頁、1878卷第31至38頁）。
肆、論罪科刑的理由：
一、論罪：
（一）按刑法第218 條第1 項所稱之公印，係指公務機關或機關
      長官資格及其職務之印信而言，即俗稱大印與小官章，若
      僅為證明營利事業所得稅申報書業已收件之印戳，其效用
      顯然不同，尚難以公印相論，本件關於「新莊稽徵所營營
      利事業所得稅收件章」、「中和稽徵所營利事業所得稅電
      子申報收件章」、「財政部北區國稅局營業稅網路申報收
      件章」之印戳，顯非公印文，先此敘明。
（二）次按在紙上或物品上之文字、符號、圖畫、照像，依習慣
      或特約，足以為表示其用意之證明者，以文書論，刑法第
      二百二十條第一項定有明文。而稅捐稽徵機關於營利事業
      所得稅結算申報書、資產負債表或營業人銷售額與稅額申
      報書上蓋用之收件章印文，係表示稅捐稽徵機關業已核閱
      收受稅捐申報資料用意之證明，自屬刑法第220 條第1 項
      之準公文書（最高法院96年度臺上字第480號判決、100年
      度臺上字第1724號判決參照）。查本件被告將已申報之元
      海公司之「96年度營利事業所得稅結算申報書」及「資產
      負債表」上，以不詳方式偽造印製之新莊稽徵所營利事業
      所得稅申收件章之戳印行使之，被告所偽造之前開96年度
      營利事業所得稅結算申報書、資產負債表，因其上印有新
      莊稽徵所營利事業所得稅申收件章之戳印，表示業已依法
      申報並繳納稅款之意思表示，已具準公文書之性質。又本
      件大陽公司96年度營利事業所得稅結算申報書、資產負債
      表其上載有「中和稽徵所營利事業所得稅電子申報收件章
      」及元海公司96年2 月、4 月、6 月、8 月、10月、12月
      營業人銷售額與稅額申報書；大陽公司96年4 月、6 月、
      8 月、10月營業人銷售額與稅額申報書上均載有「財政部
      臺灣省北區國稅局營業稅網路申報收件章」，依前開說明
      ，係表示稽徵機關業已核閱收受稅捐申報資料用意之證明
      ，堪認各該文書俱屬準公文書。
（三）核被告犯罪事實一所為，係犯刑法第216 條、第220 條、
      第211 條之行使偽造（準）公文書罪及第339 條第1 項詐
      欺取財罪；被告犯罪事實二所為，係犯刑法第216 條、第
      220 條、第211 條之行使變造（準）公文書罪及第339 條
      第1 項詐欺取財罪。被告偽造印文、盜用印章之行為，為
      偽造文書之階段行為，而偽（變）造（準）公文書之低度
      行為，分別為行使之高度行為所吸收，均不另論罪。
（四）又被告2 次各以一行使偽（變）造（準）公文書之行為，
      同時觸犯上開行使偽（變）造（準）公文書及詐欺取財2
      罪，均為想像競合犯，應依刑法第55條之規定，從一重之
      行使偽（變）造（準）公文書罪處斷。
（五）被告所犯上開2 次行使偽（變）造（準）公文書罪間，犯
      意各別、行為可分，應予以分別論罪、合併處罰之。
二、科刑：
（一）主刑：爰審酌被告以不實之營利事業所得稅結算申報書及
      資產負債表、營業人銷售額稅額申報書，變造銷售額等欄
      位之資料，以製造元海及大陽公司交易活絡、業績良好、
      營運正常之假象持向銀行貸款，其動機、行為均甚可議，
      且因元海及大陽公司營運不善，負債累累，無力償還貸款
      ，造成第一銀行及各連帶保證人之重大損失，是其所為嚴
      重影響金融秩序，本不宜輕逭，惟衡量被告於偵審中始終
      坦承犯行而具悔意，犯後態度尚稱良好，且配合將程序改
      為簡式審判程序以促進訴訟，對於「妥速審判」所要求之
      促進訴訟功能頗有助益等一切情狀，分別量處如主文所示
      之刑，並定其應執行刑。
（二）從刑（沒收）：被告持以行使之元海公司「96年度營利事
      業所得稅結算申報書」及「資產負債表」上偽造之「財政
      部臺灣省北區國稅局新莊稽徵所營利事業所得稅收件章」
      印文2 枚（見1878卷第196 至197 頁），不問屬於犯人與
      否，均應依刑法第219 條規定併予宣告沒收。至於上開文
      書上之元海公司印文、游雅雯之印文、大陽公司印文及吳
      明霞之印文，均屬盜用之印文，與上開沒收規定不符，自
      不予宣告沒收。
伍、適用法律依據：
一、程序法方面：刑事訴訟法第273 條之1 第1 項、第299 條第
    1 項前段。
二、實體法方面：刑法第216 條、第211 條、第220 條、第339
    條第1 項、第55條前段、第51條第5 款、第219 條，判決如
    主文。
本案經檢察官黃淑美到庭執行職務。
中    華    民    國   100    年    12    月    20    日
                    刑事第九庭  法  官        邱忠義
如不服本判決，應於判決送達後10日內向本院提出上訴書狀。上
訴書狀應敘述具體理由，未敘述上訴理由者，應於上訴期間屆滿
後20日內補提理由書狀於本院（均須按他造當事人之人數附繕本
）「切勿逕送上級法院」。
中    華    民    國   100    年    12    月    20    日
                                書記官        劉依緹
附錄本案論罪科刑實體法條全文：
刑法第216 條：
行使第210 條至第215 條之文書者，依偽造、變造文書或登載不
實事項或使登載不實事項之規定處斷。
刑法第211 條
偽造、變造公文書，足以生損害於公眾或他人者，處1 年以上7
年以下有期徒刑。
刑法第339 條：
意圖為自己或第三人不法之所有，以詐術使人將本人或第三人之
物交付者，處5 年以下有期徒刑、拘役或科或併科1 千元以下罰
金。（罰金之貨幣單位改為新臺幣，並提高為30倍）
以前項方法得財產上不法之利益或使第三人得之者，亦同。
前二項之未遂犯罰之。